【裁判字號】    97,上易,31
【裁判日期】    970226
【裁判案由】    詐欺
【裁判全文】
臺灣高等法院臺中分院刑事判決          97年度上易字第31號
上  訴  人 臺灣台中地方法院檢察署檢察官
被      告  戊 ○
選任辯護人  李慶松律師
被      告  乙○○
上列上訴人因詐欺案件，不服臺灣臺中地方法院96年度易字第14
35號中華民國96年10月31日第一審判決（起訴案號：臺灣臺中地
方法院檢察署95年度偵續字第224號），提起上訴，本院判決如
下：
    主  文
原判決關於被告戊○部分撤銷。
戊○連續意圖為自己不法之所有，以詐術使人將本人之物交付，
處有期徒刑柒月，減為有期徒刑參月又拾伍日，如易科罰金，以
銀元參佰元（即新臺幣玖佰元）折算壹日。
其他上訴駁回。
    事  實
一、戊○為臺中市○區○○路一三六號豪門大廈起造人之一，其
    於民國七十年九月三日將該建物底層（下稱系爭建物，建號
    為臺中市○區○村段五三三一號，坐落臺中市○區○村段一
    七三地號）所有權登記在其同居人乙○○名下，戊○並分別
    於七十七年、七十九年間持上開房屋及系爭建物向臺中市第
    十一信用合作社（嗣因法人合併，併入合作金庫銀行股份有
    限公司，下稱合作金庫銀行）設定抵押借款。嗣後又因積欠
    貸款，經貸款銀行進行強制執行程序，系爭建物及其坐落土
    地因而於八十七年三月二十三日遭法院查封，戊○明知上情
    ，竟基於意圖為自己不法所有之概括犯意，將系爭建物規劃
    為停車場對外兜售，連續向丙○○及丁○○表示出售車位，
    並辦理移轉登記停車位之所有權，使丙○○及丁○○陷於錯
    誤，信以為真，致丙○○於八十七年三月二日，以自己名義
    ，向戊○買受位在臺中市○區○○路一二四之六號豪門大廈
    地下一樓、編號７Ｂ１之車位一個（下稱編號７Ｂ１號車位
    ）；丁○○則於同年六月十八日，以其大嫂楊吳月霞名義，
    向戊○購買同前址一三０號、編號１Ａ３（下稱編號１Ａ３
    號車位），以及同址一三二之十一號、編號Ａ２（下稱
    Ａ２號車位）之車位，合計二個，每個停車位均為新臺幣（
    下同）三十萬元，丙○○及丁○○並已分別將價金三十萬元
    及六十萬元給付戊○。嗣合作金庫銀行於九十一年八月二十
    三日（起訴書誤為九十年九月十四日），因法人合併，而成
    為系爭建物之所有權人，對於上開車位主張權利，要求丙○○及丁○○須向銀行繳付租金始得停車，丙○○及丁○○始
    發現上開車位早已設定抵押權其後並經法院查封，且戊○迄
    今猶不移轉登記上開停車位之所有權，始知受騙。
二、案經被害人丙○○及丁○○訴由台灣台中地方法院檢察署檢
    察官偵查起訴。
    理  由
一、訊之被告戊○坦承其出售上開車位，且尚未移轉登記上開停
    車位之所有權於被害人丙○○及丁○○二人之情事，惟否認
    有何詐欺取財之犯行，辯稱：系爭建物自七十五年起就有出
    租及出售停車位，伊於出售停車位給被害人丙○○、丁○○
    時，雖未告知系爭建物有辦理抵押貸款，但整棟大樓的人都
    知道系爭建物有辦理貸款，被害人二人亦未詢問，且伊以系
    爭建物向臺中市第十一信用合作社辦理抵押借款部分，均有
    按時繳息，之後是因為被告乙○○另為他人擔保向別家金融
    機構之借款，系爭建物才遭法院查封，被告乙○○並未告知
    有為他人作保或系爭建物遭銀行執行假扣押之事，伊直到本
    案偵查中才知情，伊並無詐騙被害人丙○○、丁○○之犯行
    等語。惟查上開事實，業據被害人丙○○、丁○○於警詢及
    偵查中、原審審理時指訴甚明，且証人即被害人丙○○及丁○○亦分於本院審理時結証後，丙○○証述「（當初你跟被
    告購買車位時，是如何約定的？有無約定要移轉所有權給你
    ？）有的，但是被告戊○是跟我說等其他人購買完畢後一起
    辦理車位的過戶。」、「（當時車位購買及負責辦理過戶給
    你們的行情價是否是30萬元？）是的。」，証人即被害人丁○○証述「（你向被告戊○購買車位時，是否知道被告戊○
    已經被法院查封了？）沒有，我確實不知道當時被告戊○已
    經被查封了。因為當時大家都是鄰居，所以沒有去詳查權狀
    ，但是被告戊○有向我們保證一定會過戶給我們，我們是以
    行情價向被告戊○購買，當然一定要過戶給我們，被告戊○
    是跟我們說要等全部的人購買完後在一次過戶給我們，開調
    解會時被告戊○也不到場，大家才發現受騙。」等語，而質
    之被告戊○亦供承「我把車位賣給他們時，我有表示要過戶
    給他們，但是契稅及代書費要他們支付，我只負責增值稅，
    我有答應要過戶給丁○○、丙○○。」等情，足見被告戊○
    與被害人丙○○及丁○○買賣上開車位時，即向被害人表示
    出售並辦理移轉登記上開停車位之所有權事實至明，且被害
    人丙○○及丁○○二人所購買上開車位及辦理過戶之行情價
    格係30萬元之情事，亦為被告戊○所不否認，則揆之常理，
    被害人丙○○及丁○○二人既以上開市場行情價格向被告戊○購買上開車位，依雙方約定須由被告戊○辦理移轉登記上
    開停車位之所有權，而交由買方使用，方符合事實，況參以
    證人丁○○以案外人楊吳月霞名義購買編號１Ａ３、Ａ２
    號車位時，被告戊○曾出具讓渡書二份，亦均記載：「立讓
    渡書人乙○○今願將本人位於台中市○○里○○路一三０號
    之地下層編號１Ａ３（按另一份為Ａ２）號面積約捌坪之
    停車場（壹個車輛停車位）使用佔有之權利，同意以新台幣
    拾萬元整，轉讓與受讓人楊吳月霞永久使用佔有，日後絕
    無主張權利或異議。立讓渡書人並保證權源清楚，毫無與第
    三人發生糾葛情事，以上恐口無憑，特立本讓渡書為憑…。
    車位平面圖另附，車位持分並配合辦理過戶於受讓人」等內
    容（臺灣臺中地方法院檢察署九十四年度他字第三八五六號
    偵查卷第九、十頁），亦明白記載系爭建物確實係被告乙○○所有，與第三人間並無所有權利之爭議，車位持分並配合
    辦理過戶於受讓人等情事，益見被告戊○與被害人丙○○及
    丁○○買賣上開車位時，即保證出售產權清楚，並辦理移轉
    登記上開停車位之所有權事實至明，又雖上開讓渡書另記載
    「（讓渡書人不負所有權移轉登記之義務及費用）」云云，
    惟與上開認定被告戊○保證產權清楚，並辦理移轉登記上開
    停車位之所有權之事實，並不相符，且被害人丙○○及丁○○二人係以上開行情市價向被告戊○購買上開要辦理過戶登
    記之車位，有如上述，豈有不要求被告戊○辦理移轉登記上
    開停車位所有權，以保障其所有權利之理，是此部分記載文
    字既不合實情，自不得憑此為被告有利之認定。
二、被告戊○明知上開車位早已設定抵押權，竟將系爭建物規劃
    為停車場對外兜售，又連續向丙○○及丁○○表示出售車位
    ，並辦理移轉登記停車位之所有權，使丙○○及丁○○陷於
    錯誤，信以為真，向其買受上開車位，其後二人始發現上開
    車位早已設定抵押權而後並經法院查封，且戊○迄今猶不移
    轉登記上開停車位之所有權，足見被告戊○有詐欺之不法意
    圖，被告所辯為卸責之詞，無足採信，被告戊○詐欺犯行，
    洵堪認定。至本件上開車位已設定抵押權，被害人丙○○及
    丁○○買賣時，是否查詢知悉，並不影嚮上開被告戊○向丙○○及丁○○表示出售車位，並辦理移轉登記停車位之所有
    權，而使丙○○及丁○○陷於錯誤，向其買受車位，迄今猶
    不辦理移轉所有權登記，被告戊○有不法意圖詐欺犯行之成
    立，併為敘明。
三、核被告戊○所為係犯刑法第三百三十九條第一項詐欺取財罪
    ，又被告先後二次詐欺犯行，時間緊接，所犯又係構成要件
    相同之罪名，顯係基於概括犯意反覆為之，為連續犯。又被
    告犯罪時間在中華民國96年4月24日以前，合於減刑條件，
    應予以減刑，爰依中華民國96年罪犯減刑條例第2條第1項第
    3款予以減刑，原審未予詳查，就被告戊○諭知無罪之判決
    ，尚有未洽。檢察官上訴意旨據以指摘原判決不當，為有理
    由，應由本院將原判決撤銷改判。爰審酌被告犯罪動機、手
    段、所生危害及犯罪後迄今猶未與被害人丙○○及丁○○解
    決等一切情狀，量處如主文第二項所示之刑，及減得之刑，
    併諭知易科罰金折算之標準。
四、又被告行為後，刑法連續犯之規定，業於94年1月7日修正
    公布刪除，並於95年7月1日施行，則被告之犯行，因行為後
    新法業已刪除連續犯之規定，此刪除雖非犯罪構成要件之變
    更，但顯已影響行為人刑罰之法律效果，自屬法律有變更，
    依新法第2條第1項規定，比較新、舊法結果，仍應適用較有
    利於被告之行為時法律即舊法論以連續犯（最高法院95年第
    8次刑事庭會議決議參照）。又被告行為時之易科罰金折
    算標準，修正前罰金罰鍰提高標準條例第2條前段（現已刪
    除）規定，就其原定數額提高為100倍折算1日，則本件被告
    行為時之易科罰金折算標準，應以銀元300元折算1日，經折
    算為新臺幣後，應以新臺幣『900元』折算為1日。惟94年2
    月2日總統令修正公布95年7月1日施行之刑法第41條第1項前
    段則規定：「犯最重本刑為五年以下有期徒刑以下之刑之罪
    ，而受六個月以下有期徒刑或拘役之宣告者，得以『新臺幣
    一千元、二千元或三千元』折算一日，易科罰金。」比較修
    正前後之易科罰金折算標準，以95年7月1日施行前之規定，
    較有利於被告。是以本件被告減刑後，仍依刑法第2條第1項
    前段之規定，應依95年7月1日施行前之規定刑法第41條第1
    項前段併諭知易科罰金折算之標準。刑法第三十三條第五
    款有關罰金刑部分，在新法部分係規定為罰金：新臺幣一千
    元以上，以百元計算之。而舊法時則係規定為罰金：一元以
    上。經比較修法前後之規定，應認修正前刑法第三十三條第
    五款之規定，對行為人有利。故依刑法第二條第一項前段規
    定，本案關於刑法第三百三十九條第一項之法定刑罰金部分
    ，自應適用行為時之法律即修正前刑法第三十三條第五款規
    定決定其罰金部分之法定刑。
五、公訴意旨略以：被告乙○○與同案被告戊○係同居關係，被
    告戊○為臺中市○區○○路一三六號豪門大廈起造人之一，
    其於民國七十年九月三日將該建物底層（下稱系爭建物，建
    號為臺中市○區○村段五三三一號，坐落臺中市○區○村段
    一七三地號）所有權登記在被告乙○○名下，被告戊○並分
    別於七十七年、七十九年間持上開房屋及系爭建物向臺中市
    第十一信用合作社（嗣因法人合併，併入合作金庫銀行股份
    有限公司，下稱合作金庫銀行）設定抵押借款。嗣因積欠貸
    款，經貸款銀行進行強制執行程序，系爭建物及其坐落土地
    因而於八十七年三月二十三日遭法院查封，被告乙○○與戊○明知上情，竟共同基於為自己不法所有之犯意聯絡，將系
    爭建物規劃為停車場對外兜售，並隱瞞設定抵押權及遭查封
    之事實，使被害人丙○○及丁○○陷於錯誤，致被害人丙○○於八十七年三月二日，以自己名義，向乙○○買受位在臺
    中市○區○○路一二四之六號豪門大廈地下一樓、編號７Ｂ
    １之車位一個（下稱編號７Ｂ１號車位）；被害人丁○○則
    於同年六月十八日，以其大嫂楊吳月霞名義，向被告乙○○
    購買同前址一三０號、編號１Ａ３（下稱編號１Ａ３號車位
    ），以及同址一三二之十一號、編號Ａ２（下稱Ａ２號
    車位）之車位，合計二個，每個停車位均為新臺幣（下同）
    三十萬元，被害人丙○○及丁○○已分別將價金三十萬元及
    六十萬元給付與受被告乙○○委託處理買賣事宜之被告戊○
    ，被告戊○並擔任上開買賣之連帶保證人。嗣合作金庫銀行
    於九十一年八月二十三日（起訴書誤為九十年九月十四日）
    ，因法人合併，而成為系爭建物之所有權人，對於上開車位
    主張權利，要求被害人丙○○及丁○○須向銀行繳付租金始
    得停車，被害人丙○○及丁○○始發現上開車位早已設定抵
    押權並經法院查封，始知受騙，因認被告乙○○涉共犯刑法
    第三百三十九條第一項之詐欺取財罪嫌云云。訊之被告乙○○堅詞否認有何詐欺取財之犯行，被告乙○○辯稱：伊只是
    將名字借給被告戊○去標得系爭建物，一切事情的經過，伊
    均不知情，亦未參與，系爭建物之車位買賣，均由被告戊○
    處理，伊雖知被告戊○有出售停車位，但不知賣給何人，又
    伊在系爭建物遭法院查封時，住在臺中市北屯區，未住戶籍
    地，故不知系爭建物有遭法院查封之事等語，核與被告戊○
    所供「系爭建物之車位買賣，均由其處理」等情相符，且證
    人丁○○於偵查中結證稱：「．．．我們都是跟戊○處理，
    並未跟乙○○談這件事．．．」等語（臺灣臺中地方法院檢
    察署九十五年度偵續字第二二四號偵查卷第十七頁），於原
    審及本院復結證稱：「買賣車位的時候，沒有跟被告乙○○
    接洽，都是跟戊○接洽，因為大家都認為戊○才是當事者。
    」等  語，證人丙○○於原審結證稱：「（問：當初你會買
    停車位，是跟何人接洽？）被告戊○。」、「（問：你洽談
    購買停車位的過程中，被告乙○○有出現過嗎？）沒有。」
    、「（問：從頭到尾這件，你都是跟何人接觸？把錢交給何
    人？）都是被告戊○。買賣的過程中，都沒有看到被告乙○○。」等語（原審卷第六十三、六十四、七十頁）一致，堪
    信被告戊○、乙○○二人所供實在。且被告乙○○自八十七
    年六月十四日起即出境，至八十七年七月十七日止始入境一
    節，亦有被告乙○○之入出國日期證明書存卷可查，堪信被
    告乙○○所辯實在。基此，被告乙○○既未就上開車位之買
    賣事宜，與證人丁○○、丙○○有任何之接洽，自難認其有
    何共同詐欺取財罪行。原審以不能證明被告乙○○犯罪，而
    依刑事訴訟法第三百零一條第一項規定，諭知無罪之判決，
    經核認事用法，並無不合，公訴人上訴意旨仍執前詞，指摘
    原判決不當，為無理由，應予駁回。
據上論結，應依刑事訴訟法第三百六十八條、第三百六十九條第
一項前段、第三百六十四條、第二百九十九條第一項前段、刑法
第三百三十九條第一項、第二條第一項前段、修正前刑法第五十
六條、第四十一條第一項前段，修正前罰金罰鍰提高標準條例第
一條前段、第二條，中華民國96年罪犯減刑條例第二條第一項第
三款、第七條、第九條，判決如主文。
本案經檢察官甲○○到庭執行職務。
中    華    民    國    97    年    2     月    26    日
            刑事第二庭  審判長法  官  李  璋  鵬
                              法  官  胡  忠  文
                              法  官  蕭  錦  鍾
上列正本證明與原本無異。
不得上訴。
                              書記官  蕭  訓  慧
中    華    民    國    97    年    2     月    26    日
刑法第三百三十九條第一項詐欺取財罪
意圖為自己或第三人不法之所有，以詐術使人將本人或第三人之
物交付者，處5年以下有期徒刑、拘役或科或併科1千元以下罰金
。


司法院資訊處製作；財團法人民間司法改革基金會備份。
